---
title: "Migración Internacional (1990–2019)"
author: "Nabel Baghach Bouybaouen"
date: "`r format(Sys.Date(), '%d de %B de %Y')`"
lang: es
output:
  ioslides_presentation:
    widescreen: true
    incremental: true
    self_contained: true
  html_document:
    df_print: paged
    self_contained: true
params:
  data_path: Datos/Base_de_datos_depurada/migracion_neta_limpio.csv
  top_n: 5
---

```{=html}
<style>
slides > slide { padding: 42px 60px !important; }
slides > slide hgroup h2 { font-size: 38px !important; line-height: 1.15; letter-spacing: .2px; }
slides > slide article   { font-size: 22px !important; line-height: 1.35; }
slides > slide table { font-size: 18px !important; margin: 0 auto; }
slides > slide .caption { font-size: 0.95em; color: #444; }
.small  * { font-size: 18px !important; }
.tiny   * { font-size: 16px !important; }
.tight  * { line-height: 1.2 !important; }
svg { max-width: 100% !important; height: auto !important; }
</style>
```

```{r setup, include=FALSE}
knitr::opts_chunk$set(
  echo = FALSE, message = FALSE, warning = FALSE,
  cache = TRUE, cache.lazy = FALSE,
  fig.width = 9, fig.height = 5.2, dpi = 150,
  fig.align = "center", out.width = "100%",
  dev = "svg", fig.path = "figs/"
)

suppressPackageStartupMessages({
  library(readr); library(dplyr); library(ggplot2); library(scales)
  library(janitor); library(here); library(knitr); library(forcats); library(tidyr)
})

# Tema y etiquetador para los gráficos
theme_set(theme_minimal(base_size = 18))
fmt_si <- scales::label_number(accuracy = 1, scale_cut = scales::cut_short_scale())
```

```{r carga}
# 1) Carga 
data_file <- here::here("Datos","Base_de_datos_depurada","migracion_neta_limpio.csv")
migr <- readr::read_csv(data_file, show_col_types = FALSE) %>% janitor::clean_names()

# 2) Comprobación mínima 
req_cols <- c("iso3","country_name","year","inmigrants","emigrants","net_migration","income_groups")
stopifnot(all(req_cols %in% names(migr)))

# 3) Geo para el mapa 
if (!"geo" %in% names(migr)) migr <- dplyr::mutate(migr, geo = tolower(iso3))

# 4) Rango temporal y conteos
periodo_min <- min(migr$year, na.rm = TRUE)
periodo_max <- max(migr$year, na.rm = TRUE)
ultimo_anio <- periodo_max
n_paises    <- dplyr::n_distinct(migr$country_name)

# 5) Agregados globales por año
agg_global <- migr %>%
  dplyr::group_by(year) %>%
  dplyr::summarise(
    inmigrantes = sum(inmigrants, na.rm = TRUE),
    emigrantes  = sum(emigrants,  na.rm = TRUE),
    neto        = sum(net_migration, na.rm = TRUE),
    .groups = "drop"
  )

global_ultimo <- agg_global %>% dplyr::filter(year == ultimo_anio) %>% dplyr::pull(neto)

# 6) CAGR 
cagr <- function(v_ini, v_fin, n_periodos){
  if (!is.finite(v_ini) || !is.finite(v_fin) || v_ini <= 0 || n_periodos <= 0) return(NA_real_)
  (v_fin / v_ini)^(1/n_periodos) - 1
}
n_years  <- diff(range(agg_global$year))
cagr_inm <- cagr(agg_global$inmigrantes[1], dplyr::last(agg_global$inmigrantes), n_years)
cagr_emi <- cagr(agg_global$emigrantes[1],  dplyr::last(agg_global$emigrantes),  n_years)
cagr_net <- if (agg_global$neto[1] > 0 & dplyr::last(agg_global$neto) > 0) {
  cagr(agg_global$neto[1], dplyr::last(agg_global$neto), n_years)
} else NA_real_
```

## Objetivo y datos

Analizar la evolución y las diferencias en la **inmigración**, **emigración** y **migración neta** internacional por país y año (datos **Gapminder/UN DESA**), con el fin de **identificar patrones regionales y socioeconómicos** y **aportar evidencia** sobre dinámicas poblacionales globales.

### Objetivos específicos

- **Medir y comparar** los *stocks* de inmigrantes y emigrantes por país–año y **estimar la migración neta**.  
- **Describir la evolución temporal** (`r periodo_min`–`r periodo_max`) y calcular métricas de crecimiento (**CAGR**).  
- **Caracterizar patrones** por **región** e **ingresos** (World Bank) y detectar asimetrías receptor/emisor.  
- **Priorizar casos** con mayores saldos (Top ±) y documentar su contribución al total mundial en `r ultimo_anio`.  
- **Comunicar hallazgos** con visualizaciones reproducibles (barras, líneas, mapa/alternativa) y **tabla resumen**.

## Métricas globales y crecimiento

**Cobertura:** `r periodo_min`–`r periodo_max` · **Países:** `r n_paises`  
**Saldo global (`r ultimo_anio`):** `r fmt_si(global_ultimo)`

**CAGR `r periodo_min`–`r periodo_max`:**  
- Inmigrantes: `r scales::percent(cagr_inm, accuracy = 0.1, decimal.mark = ",")`  
- Emigrantes: `r scales::percent(cagr_emi, accuracy = 0.1, decimal.mark = ",")`  
- Neto: `r ifelse(is.na(cagr_net), "s/d", scales::percent(cagr_net, accuracy = 0.1, decimal.mark = ","))`


```{r kpi, results='asis', echo=FALSE, cache=FALSE}
if (!exists("net_last")) net_last <- dplyr::filter(migr, year == ultimo_anio, is.finite(net_migration))

safe_text <- function(x) if (length(x)==0 || all(is.na(x))) "s/d" else x[1]
safe_fmt  <- function(x) if (length(x)==0 || all(is.na(x))) "s/d" else fmt_si(x[1])

top_pos <- if (nrow(net_last)) dplyr::slice_max(net_last, net_migration, n = 1, with_ties = FALSE) else
  tibble::tibble(country_name = NA_character_, net_migration = NA_real_)
top_neg <- if (nrow(net_last)) dplyr::slice_min(net_last, net_migration, n = 1, with_ties = FALSE) else
  tibble::tibble(country_name = NA_character_, net_migration = NA_real_)

total_abs <- sum(abs(net_last$net_migration), na.rm = TRUE)
share_topN <- if (is.finite(total_abs) && total_abs > 0) {
  net_last %>%
    dplyr::mutate(abs_n = abs(net_migration)) %>%
    dplyr::slice_max(abs_n, n = params$top_n, with_ties = FALSE) %>%
    dplyr::summarise(share = sum(abs_n, na.rm = TRUE) / total_abs) %>%
    dplyr::pull(share)
} else NA_real_

kpi <- tibble::tibble(
  Indicador = c(
    "Saldo global (neto)",
    paste0("Top positivo (", safe_text(top_pos$country_name), ")"),
    paste0("Top negativo (", safe_text(top_neg$country_name), ")"),
    paste0("% |net| concentrado en Top ", params$top_n)
  ),
  Valor = c(
    safe_fmt(global_ultimo),
    safe_fmt(top_pos$net_migration),
    safe_fmt(top_neg$net_migration),
    ifelse(is.na(share_topN), "s/d", scales::percent(share_topN, accuracy = 0.1, decimal.mark = ","))
  )
)

# Imprimir
kbl <- knitr::kable(kpi, format = "html", align = c("l","r"),
                    caption = "Indicadores clave (último año disponible).")
cat(kbl)
```

## Tabla resumen — Top `r params$top_n` por magnitud (`r ultimo_anio`)
```{r tabla-top}

# Datos del último año
dat <- migr %>%
  dplyr::filter(year == ultimo_anio, is.finite(net_migration))

if (nrow(dat) == 0) {
  # Caso sin datos
  tab_vacia <- tibble::tibble(
    Mensaje = paste("Sin datos disponibles para", ultimo_anio)
  )
  knitr::kable(tab_vacia, format = "html", align = "l",
               caption = paste0("Top ", params$top_n, " por magnitud (", ultimo_anio, ")"))
} else {
  topN <- min(params$top_n, nrow(dat))

  tab_top <- dat %>%
    dplyr::transmute(
      País              = country_name,
      Inmigrantes       = inmigrants,
      Emigrantes        = emigrants,
      `Migración neta`  = net_migration
    ) %>%
    dplyr::mutate(abs_neta = abs(`Migración neta`)) %>%
    dplyr::arrange(dplyr::desc(abs_neta)) %>%
    dplyr::slice_head(n = topN) %>%
    dplyr::select(-abs_neta)

  # Formato numérico (ES)
  fmt_es <- function(x) scales::number(x, big.mark = ".", decimal.mark = ",", accuracy = 1)
  tab_top <- tab_top %>%
    dplyr::mutate(
      Inmigrantes      = fmt_es(Inmigrantes),
      Emigrantes       = fmt_es(Emigrantes),
      `Migración neta` = fmt_es(`Migración neta`)
    )

  knitr::kable(
    tab_top, format = "html", digits = 0, align = "lrrr",
    caption = paste0("Top ", topN, " por magnitud absoluta (", ultimo_anio, ").")
  )
}
```

```{=html}
<div style="height:18px"></div>
```

**Lectura.** Los mayores saldos (positivos/negativos) se concentran en pocos países.

## Barras divergentes — Top ± (`r ultimo_anio`)
```{r barras-div}
net_last <- migr %>%
  dplyr::filter(year == ultimo_anio, is.finite(net_migration))

top_pos <- net_last %>%
  dplyr::slice_max(net_migration, n = params$top_n, with_ties = FALSE)

top_neg <- net_last %>%
  dplyr::slice_min(net_migration, n = params$top_n, with_ties = FALSE)

net_div <- dplyr::bind_rows(top_neg, top_pos) %>%
  dplyr::mutate(country_name = forcats::fct_reorder(country_name, net_migration))

ggplot(net_div, aes(country_name, net_migration, fill = net_migration >= 0)) +
  geom_col(show.legend = FALSE) +
  geom_text(aes(label = fmt_si(net_migration)),
            hjust = ifelse(net_div$net_migration >= 0, -0.05, 1.05),
            size = 4, vjust = 0.5) +
  geom_hline(yintercept = 0, linewidth = 0.6) +
  coord_flip(clip = "off") +
  scale_y_continuous(labels = fmt_si, expand = expansion(mult = c(0.10, 0.50))) +
  scale_fill_manual(values = c("#d73027", "#2166ac")) +
  labs(x = NULL, y = "Migración neta") +
  theme_minimal(base_size = 18) +
  theme(
    # top, right, bottom, left — aumenta 'right' si aún se cortan
    plot.margin = margin(5.5, 30, 5.5, 8)
  )
```

## Evolución global
```{r serie-pais}
serie <- agg_global

# puntos del último año para etiquetar
vals_ult <- serie %>%
  dplyr::filter(year == ultimo_anio) %>%
  tidyr::pivot_longer(
    c(inmigrantes, emigrantes, neto),
    names_to = "serie", values_to = "valor"
  ) %>%
  dplyr::mutate(
    serie = dplyr::recode(serie,
                          inmigrantes = "Inmigrantes",
                          emigrantes  = "Emigrantes",
                          neto        = "Neto")
  )

ggplot(serie, aes(year)) +
  geom_line(aes(y = inmigrantes, colour = "Inmigrantes"), linewidth = 1.0, linetype = "dashed") +
  geom_line(aes(y = emigrantes,  colour = "Emigrantes"),  linewidth = 1.0, linetype = "dashed") +
  geom_line(aes(y = neto,        colour = "Neto"),        linewidth = 1.3) +
  # Puntos y etiquetas en el último año
  geom_point(data = vals_ult, aes(x = year, y = valor, colour = serie), size = 3, inherit.aes = FALSE) +
  geom_text(
    data = vals_ult,
    aes(x = year, y = valor, label = fmt_si(valor), colour = serie),
    nudge_x = 2.0, size = 4, show.legend = FALSE, inherit.aes = FALSE
  ) +
  scale_colour_manual(values = c("Inmigrantes"="#2166ac","Emigrantes"="#d73027","Neto"="#333333")) +
  scale_y_continuous(labels = fmt_si) +
  scale_x_continuous(breaks = seq(min(serie$year), max(serie$year), by = 5)) +
  labs(x = "Año", y = "Personas", colour = "") +
  theme_minimal(base_size = 18) +
  theme(legend.position = "bottom")
```

**Dato.** En `r ultimo_anio`, la migración neta **global** fue `r fmt_si(global_ultimo)`; 
los stocks fueron `r fmt_si(agg_global$inmigrantes[agg_global$year == ultimo_anio])` (inmigrantes) y 
`r fmt_si(agg_global$emigrantes[agg_global$year == ultimo_anio])` (emigrantes).

## Dispersión (log–log): Inmigrantes vs Emigrantes
```{r scatter}
df_scatter <- migr %>%
  filter(inmigrants > 0, emigrants > 0)

ggplot(df_scatter, aes(inmigrants, emigrants, color = year)) +
  geom_point(alpha = 0.25, size = 1.6, show.legend = FALSE) +
  scale_x_log10(labels = fmt_si) +
  scale_y_log10(labels = fmt_si) +
  scale_color_viridis_c(option = "C", begin = 0.15, end = 0.85) +
  labs( x = "Inmigrantes (log10)", y = "Emigrantes (log10)"
  ) +
  theme_minimal(base_size = 18)
```

**Lectura.** Tendencia positiva: sistemas migratorios con altos flujos en ambos sentidos.

## Inmigrantes por nivel de ingresos
```{r box-income}
df_income <- migr %>% filter(!is.na(income_groups), inmigrants > 0)

ggplot(df_income, aes(income_groups, inmigrants, fill = income_groups)) +
  geom_boxplot(outlier.alpha = 0.3, show.legend = FALSE) +
  scale_y_log10(labels = fmt_si) +
  scale_fill_viridis_d(option = "C", begin = 0.15, end = 0.85) +
  labs(
    title = "Distribución de inmigrantes por nivel de ingresos",
    x = "Nivel de ingresos", 
    y = "Inmigrantes (log10)"
  ) +
  theme_minimal(base_size = 18)
```

**Lectura.** Gradiente claro: los países de ingresos altos concentran mayores stocks de inmigrantes.

## Mapa Mundial 
```{r mapa, fig.width=10, fig.height=5.6}
has_map_pkgs <- all(sapply(c("sf","rnaturalearth","rnaturalearthdata"), requireNamespace, quietly=TRUE))
has_geo <- ("geo" %in% names(migr)) || ("iso3" %in% names(migr))

if (has_map_pkgs && has_geo) {
  suppressPackageStartupMessages({ library(sf); library(rnaturalearth); library(rnaturalearthdata); library(grid) })

  # 1) Mapa base
  world <- rnaturalearth::ne_countries(scale = "medium", returnclass = "sf") |>
    dplyr::mutate(geo = tolower(iso_a3)) |>
    dplyr::select(geo, geometry)

  # 2) Datos del año
  dat_year <- migr |>
    dplyr::filter(year == ultimo_anio, is.finite(net_migration)) |>
    dplyr::transmute(
      geo = tolower(if ("geo" %in% names(migr)) geo else iso3),
      net_migration
    )

  # 3) Join espacial
  mapa <- dplyr::left_join(world, dat_year, by = "geo")

  # 4) Recorte robusto para paleta
  v <- abs(mapa$net_migration); v <- v[is.finite(v)]
  q <- if (length(v)) stats::quantile(v, 0.98, na.rm = TRUE) else 1e6
  if (!is.finite(q) || q <= 0) q <- 1e6

  # 5) Plot con leyenda dentro (no se corta en ioslides)
  p <- ggplot(mapa) +
    geom_sf(aes(fill = pmax(pmin(net_migration, q), -q)),
            colour = "white", linewidth = 0.15, na.rm = TRUE) +
    scale_fill_gradient2(
      low = "#b2182b", mid = "white", high = "#2166ac",
      midpoint = 0, limits = c(-q, q),
      labels = fmt_si, oob = scales::squish, name = "Migración neta"
    ) +
    coord_sf(expand = FALSE) +
    guides(fill = guide_colorbar(direction = "horizontal",
                                 title.position = "top",
                                 barwidth = grid::unit(6, "cm"),
                                 barheight = grid::unit(0.3, "cm"))) +
    labs(title = paste("Migración neta —", ultimo_anio)) +
    theme_void(base_size = 18) +
    theme(
      legend.position = c(0.5, 0.06),
      legend.justification = c(0.5, 0),
      legend.background = element_rect(fill = scales::alpha("white", 0.8), colour = NA),
      plot.title = element_text(face = "bold", hjust = 0),
      plot.margin = margin(5.5, 5.5, 5.5, 5.5)
    )

  print(p)

} else {
  # Fallback si faltan paquetes de mapas
  top_countries <- migr |>
    dplyr::filter(year == ultimo_anio, is.finite(net_migration)) |>
    dplyr::arrange(dplyr::desc(abs(net_migration))) |>
    dplyr::slice_head(n = 10)

  ggplot(top_countries, aes(x = reorder(country_name, net_migration), y = net_migration, fill = net_migration >= 0)) +
    geom_col(show.legend = FALSE) + coord_flip() +
    scale_y_continuous(labels = fmt_si) +
    scale_fill_manual(values = c("#d73027", "#2166ac")) +
    labs(title = paste("Top 10 por |migración neta| —", ultimo_anio),
         x = NULL, y = "Migración neta") +
    theme_minimal(base_size = 18)
}
```

## Comentarios y discusión

**Patrones observados.** Los países de ingresos altos concentran saldos netos positivos de forma persistente; los negativos se acumulan en economías en desarrollo y en contextos de conflicto.  
**Evolución.** Crecimiento sostenido de los *stocks* de inmigrantes y emigrantes; el saldo neto varía menos que los flujos brutos.

### Resultados clave (resumen)

- Saldo global (`r ultimo_anio`): **`r fmt_si(global_ultimo)`**.  
- Máximo positivo (`r ultimo_anio`): **`r top_pos$country_name`** — `r fmt_si(top_pos$net_migration)`.  
- Máximo negativo (`r ultimo_anio`): **`r top_neg$country_name`** — `r fmt_si(top_neg$net_migration)`.  
- Concentración: **`r scales::percent(share_topN, accuracy = 0.1, decimal.mark = ",")`** del neto en el Top `r params$top_n`.

## Interpretación 

- **Atracción/expulsión (pull–push):** salarios relativos, demanda laboral y seguridad jurídica atraen; brechas de ingreso, inestabilidad y conflicto expulsan.
- **Demografía y mercado laboral:** envejecimiento y vacantes en economías avanzadas sostienen saldos positivos.
- **Políticas y estatus legal:** visados de trabajo/estudio y regularizaciones explican picos en receptores; restricciones y trámites prolongados limitan retornos.
- **Redes y diásporas:** reducen costes de migrar y generan retroalimentación (más inmigración hacia destinos ya consolidados).
- **Países “bisagra”:** casos como EAU o Arabia Saudí combinan entradas muy altas con rotación elevada; el neto puede ocultar esa rotación.
- **Cautela de medida:** el **neto** resume entradas–salidas y puede esconder flujos grandes en ambos sentidos; conviene complementarlo con tasas por 1.000 hab. o flujos anuales.
- **Outliers explicables:** EE. UU. (demanda/atracción global) y Australia (política selectiva) en el extremo positivo; India y México en el negativo por volumen emigratorio y tamaño poblacional.


## Fuente y reproducibilidad {.small}
- **Fuente:** Gapminder / UN DESA. (https://github.com/open-numbers/ddf--unpop--international_migrant_stock)  
- **Archivo usado:** `r if (exists('data_file')) basename(data_file) else 's/d'`.

